【裁判字號】    98,重訴,3271
【裁判日期】    990114
【裁判案由】    殺人等
【裁判全文】
臺灣臺中地方法院刑事判決            98年度重訴字第3271號
公  訴  人  臺灣臺中地方法院檢察署檢察官
被      告  乙○○
選任辯護人  常照倫律師
被      告  丙○○
上列被告等因殺人等案件，經檢察官提起公訴（98年度偵字第19
107、19476號），本院判決如下：
    主  文
乙○○殺人，處有期徒刑拾伍年；又共同遺棄屍體，處有期徒刑
壹年陸月。應執行有期徒刑拾陸年。
丙○○共同遺棄屍體，累犯，處有期徒刑壹年拾月；又共同意圖
為自己不法之所有，而侵占離本人所持有之物，處罰金新臺幣壹
萬元，如易服勞役，以新臺幣壹仟元折算壹日；又共同意圖為自
己不法之所有，以不正方法由自動付款設備取得他人之物，累犯
，處有期徒刑壹年貳月。有期徒刑部分，應執行有期徒刑貳年拾
月。
乙○○其餘被訴贓物罪部分，無罪。
    事  實
一、丙○○前於民國94年間，因恐嚇危害安全及詐欺案件，經本
    院以94年度訴字第3077號判決判處有期徒刑2月、4月，應執
    行有期徒刑5月確定，並於96年5月19日執行完畢。
二、丙○○、乙○○與綽號「員外」之葉秋發為朋友關係，乙○○除向葉秋發借款外，並受葉秋發委託向另名債務人周健誠
    催討債務。緣乙○○於98年7月7日上午 7時23分許，以其持
    用之0000000000號行動電話與葉秋發持用之0000000000號行
    動電話聯絡後，隨即駕駛車牌號碼A6 -3530號自小客貨車前
    往臺中縣太平市○○○街112號葉秋發住處，葉秋發上車後坐
    於副駕駛座，欲與乙○○一同前往臺中縣后里鄉向周健誠催
    討債務。嗣於同日上午 8時40分許，行經臺中縣后里鄉○○○路○段與月眉南路交岔路口約 200公尺處時，乙○○、葉
    秋發因債務催討問題發生口角，葉秋發欲下車離開，乙○○
    見狀出手拉葉秋發時，不慎打傷葉秋發臉部，兩人即互相拉
    扯，乙○○乃以右手毆打葉秋發之頭、臉部，葉秋發因鼻子
    遭毆流血而反擊，詎乙○○於盛怒下，明知頭、臉、胸部之
    構造均屬脆弱，為人體重要部位，重擊下足以導致死亡，且
    人體之頸部係呼吸通道，為人身之要害，如徒手勒壓頸部亦
    足致人窒息死亡之結果，仍基於雖殺死葉秋發，亦不違反其
    本意之不確定殺人故意，以右手勒住葉秋發頸部，將之壓制
    在車窗邊，復徒手朝葉秋發之臉部、胸部毆打1、20下，致
    葉秋發之鼻子、耳朵均出血並陷於昏迷狀態，乙○○見狀呼
    叫、推拉葉秋發多次均無反應，雖知葉秋發罹有糖尿病，亟
    需救治，否則命危，仍未將葉秋發送醫，反繼續駕駛前揭自
    小客貨車往台中縣豐原、新田、軍功路、太平市等地繞行，
    其間，為恐遭人發現，並以車上之童用小被子覆蓋在葉秋發
    身上，迨至同日10時許，始前往丙○○位於臺中市○區○○
    街184號2樓租屋處，尋求丙○○協助處理葉秋發屍體。丙○○聽聞乙○○告知上情後，隨即下樓探視，其見葉秋發臉部
    流血、舌頭微露、歪頭傾斜坐於上開自小客車副駕駛座，經
    確認葉秋發已然死亡，遂自後車門上車，並在其上開德化街
    租屋處巷口，先將葉秋發屍體拖至後座，再移坐至副駕駛座
    。
三、適時丙○○、乙○○見葉秋發隨身攜帶之皮夾、行動電話等
    物均放置在副駕駛座前之置物處，皮夾內並有新臺幣（下同
    ）4500元現金及葉秋發名義之太平市農會帳號000000000000
    00號帳戶提款卡1張(下稱系爭提款卡)，復因乙○○同日有1
    紙8,000元之支票即將屆期，需款兌現，且乙○○、丙○○
    前曾為葉秋發提款，而得悉該提款卡之密碼為「921921」，
    渠2人即萌生盜領葉秋發存款之意，共同意圖為自己不法所
    有，基於侵占離本人所持有之物之犯意聯絡，將葉秋發皮夾
    內之4,500元現金及上開提款卡1張據為己有（4,500 元現金
    由丙○○花用殆盡）。另共同基於以不正方法由自動付款設
    備取得他人之物之犯意聯絡（乙○○所涉上開侵占離本人所
    持有之物、以不正方法由自動付款設備取得他人之物犯行，
    均未經起訴），由乙○○駕駛上開自小開車載同丙○○前往
    臺中市○○區○○路、文心路交岔路口，丙○○為免領款時
    遭監視器攝錄臉部影像，下車後即先至臺中市○○路329 號
    店家購買黑色棒球帽1頂戴於頭上遮掩，再步行至新光銀行
    北屯分行，並於98年7月7日上午10時30分許，持葉秋發之上
    開提款卡，利用裝設在該分行之自動櫃員機，輸入提款卡密
    碼「921921」，以此不正方法提領存款2萬元，得手後將其
    中之1萬元交予乙○○，供其兌現票款。丙○○、乙○○為
    規避查緝，復賡續前揭以不正方法由自動付款設備取得他人
    之物之犯意聯絡，由丙○○於同日上午11時許，自行搭計程
    車前往南投縣草屯鎮元富證券所裝設之第一銀行提款機（起
    訴書誤為第一銀行草屯分行），於同日中午12時31分許、12
    時32分許、12時33分許、12時34分許，持葉秋發之上開提款
    卡，接續在該處提款機輸入葉秋發提款卡密碼，以同一不正
    方法各提領2萬元，合計8萬元，丙○○得款後，再搭計程車
    返回臺中市區與乙○○會合，並將所提領之上開 8萬元朋分
    。同一時間，乙○○則駕駛上開自小客貨車在臺中市區繞行
    ，其為防犯行外露，並在臺中市○○路上之水果店購買紙箱
    ，將之拆開覆蓋在後座葉秋發之屍體上。
四、迨至同日下午 4時許，乙○○、丙○○決定將葉秋發屍體棄
    置在南投縣之山區，旋共同基於遺棄屍體之犯意聯絡，由乙○○駕駛前揭自小客貨車搭載丙○○自台中縣太平市出發，
    丙○○則負責指示帶路，於同日下午近 6時許，將葉秋發屍
    體載至南投縣仁愛鄉○○○○道路力行71電桿旁山崖（行經
    南投縣仁愛鄉台14線與台14甲線路口時，為同日下午 5時52
    分），而乙○○、丙○○見葉秋發所穿上衣繡有義消或義警
    圖樣，為免遭人辨識身分，乃將葉秋發之上衣、皮帶脫掉，
    由丙○○抬葉秋發屍體頭部，乙○○抓住葉秋發屍體腿部之
    方式，將葉秋發之屍體丟棄山崖下，而遺棄其屍體，事畢，
    乙○○再搭載丙○○下山，並由丙○○將上開脫下之葉秋發
    衣物沿路丟棄（並未尋獲）。
五、丙○○復賡續前揭以不正方法由自動付款設備取得他人之物
    之犯意聯絡，於98年7月8日單獨北上，並於同日上午10時50
    分許，利用裝設在臺北市土地銀行城中分行之自動櫃員機，
    持葉秋發之上開提款卡，以同一方法接續提領 2萬元 3次、
    5,500元1次，合計65,500元，丙○○見葉秋發帳戶僅剩12元
    後，並將上開提款卡丟棄在台北市大安區某處，嗣丙○○返
    回臺中市與乙○○碰面後， 2人即將上開領得之款項朋分花
    用。
六、乙○○、丙○○為逃避查緝，並於98年 7月11日另行承租臺
    中市○區○○街79號4樓之2房屋躲藏。嗣因葉秋發之妻丁○○○發現葉秋發徹夜未歸，尋訪數日未果，於同年月11日向
    臺中縣警察局太平分局報案協尋，經調閱葉秋發上開行動電
    話通聯紀錄及上開存款帳戶提款監視器攝錄畫面，乃循線於
    98 年8月2日中午12時30分許，在臺中市○○○路○段105巷2
    號前拘提丙○○，丙○○到案後供出上開葉秋發棄屍地點後
    ，於同年8月5日下午1時30分許，在上述棄屍地點山崖下6公
    尺處尋獲葉秋發遺體1具，另於同年8月6日下午2時37分許，
    為警在上開臺中市○區○○街79號4樓之2租屋處，拘提乙○○到案，並扣得如附表所示之物，始查悉上情。
七、案經葉秋發之配偶丁○○○訴由臺中縣警察局太平分局報告
    臺灣臺中地方法院檢察署檢察官偵查起訴。
    理  由
壹、證據能力部分：
    按被告以外之人於審判外之陳述，雖不符前4條之規定（即
    刑事訴訟法第159條之1至同條之4），而經當事人於審判程
    序同意作為證據，法院審酌該言詞陳述或書面陳述作成時之
    情況，認為適當者，亦得為證據，當事人、代理人或辯護人
    於法院調查證據時，知有第159條第1項不得為證據之情形，
    而未於言詞辯論終結前聲明異議者，視為有前項之同意。刑
    事訴訟法第159條之5定有明文。查本院認定事實所憑之證據
    即證人葉玉霞、丁○○○於偵訊時之證述，以及被告乙○○
    、丙○○於警詢、偵訊時所為之陳述暨其他具傳聞性質之書
    證之證據能力，被告乙○○、丙○○於本院準備程序中均表
    示同意作為證據（見本院卷第47頁背面、第50頁），而檢察
    官、被告及被告選任辯護人就此部分審判外之陳述，亦未於
    言詞辯論終結前爭執其證據能力或聲明異議，本院審酌該等
    言詞或書面陳述作成之情況，並無非出於任意性或不正取供
    ，或違法或不當情事，且客觀上亦無不可信之情況，堪認為
    適當，依刑事訴訟法第159條之5第1、2項規定，均得作為證
    據，合先敘明。
貳、實體部分：
甲、有罪部分：
一、被告乙○○殺人及被告乙○○、丙○○共同遺棄屍體部分：
    訊據被告乙○○、丙○○均坦承有上開共同將被害人葉秋發
    屍體棄置在南投山區之犯行；被告乙○○亦坦承於上揭時、
    地，在車內用手抵住被害人的脖子，將被害人之身體推至車
    窗，徒手毆打被害人頭、臉、胸部等部位，及被害人終因其
    毆打行為致死等情不諱，惟辯以：伊沒有殺人的意思，不是
    故意要殺害被害人，只承認傷害致死云云，其選任辯護人並
    為其辯護以：被告與被害人為多年好友，素無怨隙，僅因在
    車內論及案外人周健誠債務之細故而起爭執，並無殺人之動
    機，其一時情急下出手毆打被害人，致被害人死亡，被告主
    觀上並無殺人犯意，對被害人死亡之結果，亦無任何預見等
    語。經查：
  (一)被告乙○○、丙○○上開共同遺棄屍體之事實，迭據被告乙○○、丙○○於警詢、偵查及本院審理時均坦認不諱，核渠
    2 人所供如何將被害人屍體載往南投縣仁愛鄉○○○○道路
    力行71電桿旁山崖棄屍之經過互核相符，且有被告丙○○自
    白書、棄屍路線圖、路口監視錄影畫面翻拍照片15張（見警
    卷第30、43、44至51頁）、屍體尋獲地點暨屍體情形照片18
    張（見相字卷第6－8頁）存卷可查。又被告丙○○帶同員警
    至南投縣仁愛鄉○○○○道路力行71電桿旁山崖下6公尺處
    所尋獲之高度腐敗遺體1具，確係被害人之屍骸乙節，經被
    害人之妻丁○○○到場辨識指認，陳稱：該具遺體所著之長
    褲及皮帶頭係被害人葉秋發所有等語（見相字卷第4、10頁
    ），復經臺灣臺中地方法院檢察署檢察官督同檢驗員、法醫
    師相驗、解剖後，將採自該具遺體之脊椎骨送驗鑑定DNA型
    別，檢測結果為：不排除骨頭來源者為關係人丁○○○親生
    子葉正忠之親生父可能，其親子關係機率預估為99.999 96%
    之事實，亦有內政部警政署刑事警察局98年8月25日刑醫字
    第0980109968號鑑驗書（見相字卷第31至32頁）在卷可稽。
    足徵被告乙○○、丙○○自白渠等共同將被害人之屍體棄置
    在南投縣仁愛鄉○○○○道路山崖下之自白與事實相符，被
    告2人此部分犯行均堪以認定。
  (二)被告乙○○於98年7月7日上午7時23分許，以其持用之00000
    00000 號行動電話與被害人持用之0000000000號行動電話聯
    絡後，即駕駛上開自小客貨車前往被害人住處搭載之，欲前
    往臺中縣后里鄉向案外人周健誠討債，嗣2人於同日上午8時
    40分許，在臺中縣后里鄉○○○路○段與月眉南路交岔路口
    約200公尺處發生口角並互相拉扯，被告乙○○毆打被害人
    之頭、臉部，被害人因鼻子流血而反擊，被告乙○○乃以右
    手勒住被害人頸部，將之壓制車窗邊，並徒手毆打被害人之
    臉部、胸部約1、20下，被害人之鼻子、耳朵因之出血並陷
    於昏迷狀態，其間，被告乙○○並未將被害人送醫，並於同
    日10時許，駕車至被告丙○○上開德化街租屋處，被害人終
    至死亡等事實，亦據被告乙○○於偵查中及本院審理時供承
    在卷，核與證人即被告之妹葉玉霞於偵查中結證親見被告載
    走被害人之情節相符，並有被害人持用之0000000000號、被
    告乙○○持用之0000000000號行動電話通聯調閱查詢單2份
    （見他字卷第24至32頁、第32至37頁背面）附卷可稽。且本
    件經警自被告乙○○駕駛之車牌號碼A6-3530號自用小客車
    後座中央採得血跡棉棒，經送內政部警政署刑事警察局鑑驗
    結果，不排除為關係人丁○○○親生子關係人葉正忠之親生
    父可能，其親子關係機率預估為99.0000000%，且與採自葉
    秋發遺體之脊椎骨DNA-STR型別相符，有內政部警政署刑事
    警察局98年7月30日刑醫字第0980103096號鑑驗書、內政部
    警政署刑事警察局98年8月25日刑醫字第0980109968號鑑驗
    書1份可稽（見警卷第52、53頁、相字卷第31、32頁），足
    認被告乙○○供述其係在上開自小客貨車內毆打被害人，致
    其流血之說詞與事實相符，上開事實亦堪以認定。
  (三)再者，被害人葉秋發之屍體經檢察官會同法醫師許倬憲解剖
    後，鑑定之死亡原因結果為：遺體已高度腐敗，配合解剖的
    發現，骨骸部分無異樣，可能是軟組織造成的死亡，或是藥
    物、或是窒息等造成死亡，故推定為遭不明原因加害後殺人
    棄屍，此有臺灣臺中地方法院檢察署檢驗報告書、解剖報告
    書、相驗屍體證明書各1份（見相字卷第30、41至51頁）在
    卷可稽。本件被害人之屍體雖因高度腐敗而無法判定直接之
    死亡原因，惟衡諸被告乙○○自警詢、偵查乃至本院審理時
    ，均供承被害人在車上遭其毆打後即流血並陷於昏迷，迨至
    同日下午6、7時許其與被告丙○○共同將之棄置山區時，被
    害人身體已經僵硬等語，是依被告乙○○所供情節，可知被
    害人係遭被告乙○○毆打始陷於昏迷，且自其陷於昏迷乃至
    遭棄屍之期間，均在被告乙○○所駕駛之上開自小客貨車上
    ，並無任何外力之介入，自可認定被害人之死亡確係因被告
    乙○○之毆打行為所致，則被告乙○○之上開行為與被害人
    之死亡間具因果關係，亦堪認定。
  (四)被告乙○○固辯稱無殺人之犯意，惟查：
  1.按刑法上殺人罪與傷害致死罪之區別，本視加害人有無殺意
    為斷，被害人所受之傷害程度，固不能據為認定有無殺意之
    唯一標準，但加害人之下手情形如何，於審究犯意方面，仍
    不失為重要參考資料（最高法院20年非字第104號著有判例
    意旨參照）。另按刑法上之故意，分為直接故意（又稱確定
    故意）與間接故意（又稱不確定故意），前者乃係行為人對
    於構成犯罪之事實，明知並有意使其發生，後者則為行為人
    對於構成犯罪之事實，預見其發生而其發生並不違背其本意
    。徵諸頭、臉、胸部係人體要害器官所在，如予重擊足以致
    死，且人體之頸部係呼吸通道，為人身之要害，如徒手勒壓
    頸部將足致人窒息死亡，此為眾所週知之事實，被告乙○○
    係智識正常之成年人，對此自難諉為不知。復參以被害人葉
    秋發身高約 160公分、體重約50公斤，遇害時年近58歲，且
    已罹患糖尿病多年，早晚均需打針，此經被害人之妻丁○○○、之女葉雅玲於偵查、本院審理時陳明（見相字卷第15頁
    、本院卷第 213頁），並有卷附之被害人病歷資料可參（見
    本院卷第 113-179頁），可知被害人身形瘦弱、健康亦欠佳
    。反之，被告乙○○身高171公分，行為時體重約100公斤，
    其且知悉被害人有腎臟病、糖尿病之宿疾等情，亦據被告乙○○於本院審理時自承在卷（見本院卷第90頁、211頁背面
    ）。則以被告乙○○、被害人兩人體型、年齡差距之懸殊，
    以及案發當時係在車內狹窄空間，被害人並無其他空間可資
    躲避被告攻擊，被告乙○○當可預見其以手勒住被害人頸部
    及接續毆擊身體瘦弱之被害人頭、臉、胸部達一、二十下，
    必然造成被害人嚴重之傷害而足以致死，且參諸被告丙○○
    於本院供述：我下樓查看被害人情形，當時被害人坐在副駕
    駛座，我看他鼻子、嘴巴都是血遭，血流的很多，鼻子以下
    連同脖子都是血，上衣也都是血等語，可知被害人當時所受
    之傷害非輕，益可證被告下手之重。又徵諸被告於同日上午
    8 時40分許發現被害人陷於昏迷無反應，在知悉被害人罹有
    糖尿病，若不迅速就醫，即有立即生命危險之情狀下，竟未
    立即請求救護車到場救護或送醫急救，反而開車載同被害人
    在台中縣豐原、新田、軍功路、太平市等地繞行1個多小時
    ，被告既已預見被害人陷於昏迷後有死亡之危險，卻未將之
    送醫，容認被害人死亡結果之發生，足證被告乙○○確已預
    見被害人死亡事實之發生，而其死亡並不違背本意，確有殺
    人之不確定故意存在，被告暨其選任辯護人所稱被告乙○○
    所為係傷害致死云云，並非可採。
  2.證人即被告丙○○於本院雖證稱案發當日被告乙○○到其德
    化街租屋時，其下樓看到被害人坐在駕駛座旁邊，鼻子、嘴
    巴流很多血，當時尚有鼻息、脈搏，其表示要送醫院比較要
    緊，但送醫半途，被害人即無氣息云云。惟查，證人丙○○
    自98年8月2日拘提到案後至98年 8月13日止警、偵訊時之供
    述，均一致證稱被告乙○○到德化街租屋處找被告丙○○時
    ，即告知被害人已死亡，屍體在車上等語（警卷第12頁背面
    、98年度他字第3329號卷第 163、168、169頁、98年度偵字
    第19476號卷第52頁)，未曾提及渠等有打算將被害人送醫之
    情事，及至98年9月8日與被告乙○○同為檢察官提訊後，始
    改稱：案發當天10點多，乙○○來找我時葉秋發的屍體放在
    車上，我有看到葉秋發嘴巴還有流血，以為葉秋發還活著，
    乙○○說要送葉秋發去急救，葉秋發好像是在半路上斷氣的
    ，因為我後來搖他，他都沒有反應云云，雖證人丙○○於本
    院稱：因其擔心被告乙○○自殺，每天又都被太平分局借提
    ，精神不好，就在警局、檢察官、法官那邊隨便說云云，然
    以，衡諸被告乙○○於98年8月8日警詢時亦自承：我就趕快
    去找丙○○，丙○○說趕送醫院，我說已經沒氣了怎麼送醫
    院，有沒有辦法處理等語，足徵被告乙○○前往被告丙○○
    住處時，被害人即已死亡，其尋找被告丙○○之目的在於處
    理屍體，本件並無證人丙○○所稱原擬將被害人送醫，被害
    人於送醫中始死亡之情事，其事後翻異前詞，無非在迴護被
    告，自無足採，亦無從為有利於被告乙○○之認定。
  (五)被告選任辯護人雖具狀聲請本院向被害人就診之台新醫院函
    詢被害人係因何種疾病至台新醫院就診？所罹疾病是否因之
    較一般未患有此疾病之人，更容易因外力挫傷導致傷或死亡
    之結果？惟本件被告乙○○於行為時即已知悉被害人身體狀
    況，且本院亦係審酌被告乙○○確知上情猶出手重擊被害人
    ，且未將之送醫而認定其有殺人之未必故意，亦如前述，此
    部分證據即無再行調查之必要，併此敘明。
  (六)綜上各情，被告乙○○殺人，被告乙○○、丙○○共同遺棄
    屍體之事證已臻明確，犯行均堪予認定，應依法論科。
二、被告丙○○共同侵占離本人所持有之物及共同以不正方法由
    自動付款設備取得他人之物部分：
  (一)訊據被告丙○○對上揭侵占被害人持有之現金4 ,500元及系
    爭提款卡，以及接續持系爭提款卡提領被害人帳戶內存款計
    165, 500元之事實均坦承不諱，並有卷附丙○○自白書、被
    害人葉秋發所有太平市農會帳號00000000000000號帳戶交易
    明細表 1份、自動櫃員機監視錄影翻拍照片11張可佐（見警
    卷第30、31頁、他字卷第18至23頁），及扣案如附表編號四
    、五所示之衣服、鞋子可證，被告丙○○該部分自白與事實
    相符，是被告丙○○侵占離本人所持有之物及以不正方法由
    自動付款設備取得他人之物事證明確，犯行堪予認定。
  (二)被告丙○○於本院審理時雖附和被告乙○○之說詞，供稱：
    伊提領被害人帳戶內存款之事，被告乙○○事前均不知情，
    係交付款項後如告知云云，然查：
  1.被告丙○○於98年 8月10日警詢時證稱：在車上乙○○將被
    害人皮夾交給我，打開裏面有 4,500元及太平市農會提款卡
    ，乙○○又說要載我去領錢，要我先領 1萬元給他，並載我
    到文心北屯路口一家賣安全帽之店家前，我下車入內買了 1
    頂黑色棒球帽，再走到新光銀行北屯分行領了2萬元，1萬元
    給乙○○，其餘的我收起來，乙○○當時有問我裏面有多少
    錢，我說 165,000元；後來在一家證券行下面第一銀行提款
    機領 8萬元後，就將黑色棒球帽丟棄在路邊垃圾桶等語（見
    98年度偵字第19476號卷第52頁背面），另於同日及98年8月
    13日偵訊時亦稱：乙○○說葉秋發的屍體放在汽車的後座，
    要我替他去領錢和棄屍，因為我與葉秋發沒有金錢上往來也
    沒有通聯紀錄，比較不容易找到等語（98年度他字第33 29
    號卷第16 3頁、169頁），均直指其係受被告乙○○指示前
    往提款。直至98年9月8日與被告乙○○同為檢察官提訊後，
    始改稱：並未告訴被告乙○○伊要去領被害人的錢云云（見
    98年度偵字第19107號卷第75頁）。另本院於98年10月15 日
    單獨對被告丙○○進行準備程序時，經提示上開98年8月10
    日、13日警、偵訊筆錄並告以要旨而詢其意見時，其一度陳
    稱：提款部分，98年8月10日、13日所述實在，因擔心被告
    乙○○又多1條贓物罪，所以改口說被告乙○○不知情，密
    碼也是被告乙○○告訴我的，當時是被告乙○○要我去領款
    ，因檢察官稱被告乙○○有通過測謊，覺得檢察官不是很相
    信我的說詞，也怕被告乙○○多1條罪，所以才改口說是自
    己偷偷去領等語（見本院卷第47頁背面、第48頁），然經本
    院於同日提訊被告乙○○與其同庭訊問之時，竟又改稱：我
    也不會講，錢我有領，我有用，也不知道該怎麼講等語。綜
    觀被告丙○○上開陳述，顯然其就被告乙○○部分之上開證
    言，已因被告乙○○之在場而受到干擾，反覆不一。而衡之
    被告乙○○於警詢、偵查中均自承知悉被害人提款卡之密碼
    （見警卷第5至9頁、偵字第19107號卷第6、7頁），復參之
    被告乙○○於本院所稱：98年7月7日早上10點半左右，剛好
    有一個張經理的人打電話要伊補8,000元的票等語（見本院
    卷第21頁），及被告丙○○於本院所稱：7月7日在新光銀行
    北屯分行領了2萬元，並拿1萬元給被告乙○○，是為了讓他
    過票，之後被告乙○○又說他10日之前需要過票，就在7 月
    9日另外借錢湊6萬元給被告乙○○，在10日的時候，被告乙○○又向我借4萬元等語（見本院卷第24頁），可知被告乙○○當時身負多筆債務，其於短短數日內即有多筆票款尚待
    存入以供兌現，且需向他人商借，衡情被告乙○○之經濟狀
    況未佳，且需錢孔急，則其在取得被害人提款卡，且知悉提
    款密碼之情形下，豈可能完全不予提用，反指示被告丙○○
    將該提款卡丟棄之理。再者，被告丙○○於案發當日至新光
    銀行北屯分行提款前，曾在臺中市○○路329號購買黑色棒
    球帽，業如前述，核與卷附之提款機監視錄影畫面翻拍照片
    相符，且被告丙○○於本院審理時供稱：提款戴帽子是為了
    遮臉，買了帽子就走過去提款，約走4、50公尺，上車後還
    戴著帽子，但被告乙○○沒有問我為何戴帽子等語（見本院
    卷第106頁正反面）。被告乙○○就此雖辯稱：買帽子事情
    伊不曉得，被告丙○○叫伊停車，說要下去領錢云云（見本
    院卷第106頁反面），然被告丙○○果係提領自身之款項，
    何須另購棒球帽以供遮掩？且其至上車時仍未脫帽，凡此均
    足以啟人疑竇。以當時情形而言，被告丙○○係唯一知悉被
    告乙○○犯行之人，其臨下車前如僅告稱前往領錢，卻進入
    安全帽店，對亟欲棄屍以免犯行遭揭露之被告乙○○而言，
    豈有不起疑之理，惟被告乙○○對於上開各節均未發一語，
    顯與常情有違。從而，被告丙○○事後改稱其前往提款之時
    ，被告乙○○並不知道係提領被害人存款之說詞，顯與常情
    常理有違，本院審酌被告丙○○於98年8月10、13日警、偵
    訊之證述距案發日較近，當時記憶自較深刻，可立即反應所
    知，不致因時隔日久而遺忘案情，且當時被告乙○○未在場
    ，可認係無所顧忌且無串偽可能而得直陳其情，而於98年9
    月8日偵訊及本院審理中容有不願在被告乙○○面前陳述不
    利於被告事實之情形，是其於上開警、偵訊所述受被告乙○○指示前往提款之說詞，可認係未受外力干擾而為可信。
  2.被告乙○○於98年8月8日之警詢、偵訊及本院羈押庭訊問，
    亦均坦承將被害人之皮包交予被告丙○○，並由被告丙○○
    拿提款卡去領錢，並未提及係事後知悉，並稱：丙○○說如
    果我要跑路需要錢，才會拿葉秋發的提款卡去領錢等語（見
    警卷第8頁背面、偵字第19107號卷第6頁及聲羈字第894 號
    卷第7頁背面），是其嗣後翻異前詞，改稱提款時不知係提
    領被害人之存款云云，無非推諉卸責，應以其於98年8月8日
    警詢、偵訊及本院法官訊問時之供述較為可採。
  3.從而，本件被告丙○○於98年8月10、13日警、偵訊之陳述
    及被告乙○○於98年8月8日警詢、偵訊及本院法官訊問時之
    供述較為可採而接近真實。則本件被告丙○○實係與被告乙○○共同將被害人之提款卡侵占入己，並由被告丙○○持往
    自動櫃員機提款一情，亦堪認定。公訴意旨以被告丙○○係
    單獨犯上開罪行，尚有未洽，而被告乙○○共同侵占離本人
    所持有之物及以不正方法由自動付款設備取得他人之物之犯
    行，並不在本件起訴範圍，與檢察官所起訴被告乙○○贓物
    犯行之基本事實亦非同一，本院無從併予審究，應由檢察官
    另行偵處，附此敘明。
  (三)綜上所述，被告丙○○共同侵占離本人所持有之物及以不正
    方法由自動付款設備取得他人之物事證明確，犯行堪予認定
    ，應依法論科。
三、論罪科刑之理由：
  (一)核被告乙○○就事實欄二所為，係犯刑法第271條第1項之殺
    人罪、就事實欄四所為，係犯第247條第1項之遺棄屍體罪。
    被告丙○○就事實欄四所為，係犯刑法第247條第1項之遺棄
    屍體罪、就事實欄三、五所為，係犯第337條之侵占離本人
    所持有之物罪及第339條之2第1項之以不正方法由自動付款
    設備取得他人之物罪。被害人葉秋發死亡後，其對於原置放
    在被告乙○○車內之皮夾內現金4500元及提款卡等物，均已
    無支配之意思，並喪失持有支配之事實上行為，該等物品已
    屬離本人持有之物，故被告丙○○將之取走而據為己有，所
    為應屬侵占離本人所持有之物罪，公訴意旨以被告此部分係
    涉犯刑法第320條第1項之竊盜罪嫌，尚有誤會，而「侵占離
    本人持有之物罪」之行為人，對該物並未先具有持有關係，
    此與其他類型之侵占罪不同，而與「竊盜罪」相同，且所謂
    「侵占」與「竊盜」，俱以不法手段占有領得財物，其客觀
    構成要件之主要事實雷同，二罪復同以為自己或第三人不法
    之所有為主觀要件，同以他人之財物為客體，同為侵害財產
    法益之犯罪，罪質尚無差異，應認為具有同一性（最高法院
    86 年度台非字第187號判決要旨參照），其基本社會事實既
    屬同一，本院自得變更起訴法條審理之，附此敘明。
  (二)被告乙○○、丙○○就上開遺棄屍體、侵占離本人所持有之
    物及以不正方法由自動付款設備取得他人之物之犯行，有犯
    意聯絡與行為分擔，均為共同正犯。公訴意旨以被告丙○○
    係單獨犯上開侵占離本人所持有之物罪及以不正方法由自動
    付款設備取得他人之物罪，尚有未洽，業如前述，附此敘明
    。
  (三)按刑法上之接續犯，係行為人主觀上就同一犯罪構成事實，
    以單一行為之數個舉動接續進行，以實現一個犯罪構成要件
    ，侵害同一法益，客觀上亦認係實行一個犯罪行為，屬實質
    上之一罪（最高法院97年度台上字第1977號判決意旨參照）
    。被告丙○○於98年7月7日10時30分許、同日12時31分許、
    12時32分許、12時33分許、12時34分及98年7月8日上午10時
    50分許，先後在新光銀行北屯分行、南投縣草屯鎮元富證券
    所裝設之第一銀行提款機及臺北市土地銀行城中分行之自動
    櫃員機盜領被害人存款行為，依被害人帳戶明細表所示，被
    告丙○○於98年7月7日領款前系爭帳戶內尚有165,680元，
    經被告丙○○9次盜領，僅餘126元(無法以提款機領款之額
    度)；且被告8次領款金額均為20,000元(各含手續費8元)，
    最後1次為5,500元(亦含手續費6)，乃受限於以自動櫃員機
    機跨行取款之最高額度限制等情以觀，足認係以一盜領被害
    人存款之單一犯意，而接續持被害人所有之上開提款卡，在
    提款機輸入被害人之提款卡密碼，分別以不正方法提領次計
    9次，應屬接續犯而論以一罪。
  (四)被告乙○○所犯之殺人罪、遺棄屍體罪，被告丙○○所犯之
    遺棄屍體罪、侵占離本人所持有之物罪及以不正方法由自動
    付款設備取得他人之物罪間，均係犯意各別，行為互殊，均
    應分論併罰。
  (五)被告丙○○前於94年間，因恐嚇危害安全及詐欺案件，經本
    院以94年度訴字第3077號判決判處有期徒刑2月、4月，定應
    執行有期徒刑5月確定，並於96年5月19日執行完畢，有臺灣
    高等法院被告前案紀錄表1份附卷可稽，其於5年內故意再犯
    上開遺棄屍體罪、以不正方法由自動付款設備取得他人之物
    罪之有期徒刑以上之罪，均為累犯，上開2罪均應依刑法第
    47 條第1項規定，分別加重其刑。
  (六)爰審酌被告乙○○前有竊盜、施用毒品、偽造文書等前科紀
    錄，被告丙○○有竊盜、妨害公務、違反懲治盜匪條例、詐
    欺、妨害自由等前科紀錄，素行均不佳；被告乙○○僅為細
    故，即出手殺害與其熟識之被害人，為掩飾殺人犯行，又共
    同將被害人棄屍荒野，對於社會治安造成重大危害，亦使被
    害人家屬承受無比傷痛及難以彌補之損害，犯後就殺人部分
    ，僅坦承客觀犯行，飾詞否認，且迄未與被害人家屬達成和
    解，另被告丙○○提供棄屍路線，共同遺棄屍體，以掩飾被
    告乙○○之犯行，復將被害人財物侵占入己，欲盜領被害人
    帳戶內存款至罄，犯後雖尚知坦承自身犯行，惟供詞反覆，
    亦未與被害人家屬達成和解之態度等一切情狀，分別量處如
    主文所示之刑，並均依刑法第51條第5款之規定，分別定渠
    等應執行之刑，另就被告丙○○科處罰金部分，併諭知易服
    勞役之折算標準，以示懲儆。
  (七)扣案如附表所示之房屋租賃契約、手機及被告丙○○衣服、
    鞋子，俱與本件被告等上揭犯罪並無直接關連，均不宣告沒
    收，附此敘明。
乙、無罪部分：
一、公訴意旨另以：被告乙○○明知被告丙○○於98年7月9日所
    交付之6萬元款項，係被告丙○○於98年7月7日，在上開自
    小客貨車內取走被害人葉秋發皮夾，並持皮夾內之被害人所
    有太平市農會帳號00000000000000號帳戶提款卡，分別於98
    年7月7日中午、98年7月8日上午，在南投縣草屯鎮第一銀行
    草屯分行、臺北市土地銀行城中分行之自動櫃員機，以不正
    方法提領之2萬元7次、5500元1次，合計14萬5500元贓款之
    一部分，仍基於收受贓物之犯意，予以收受，亦明知同日被
    告丙○○再交付之4萬元，亦同屬前揭自被害人帳戶提領之
    贓款，仍基於上開犯意，予以收受，因認被告另涉犯刑法第
    349 條第1項之收受贓物罪嫌等語。
二、按犯罪事實應依證據認定之，無證據不得認定犯罪事實；又
    不能證明被告犯罪者，應諭知無罪之判決，刑事訴訟法第15
    4條第2項、第301條第1項分別定有明文。又犯罪事實之認定
    ，應憑真實之證據，倘證據是否真實尚欠明顯，自難以擬制
    推測之方法，為其判斷之基礎；而刑事訴訟法上所謂認定犯
    罪事實之證據，係指足以認定被告確有犯罪行為之積極證據
    而言，該項證據自須適合於被告犯罪事實之認定，始得採為
    斷罪資料，最高法院著有53年台上字第656號、29年上字第
    3105號判例可參。再被告之自白，不得作為有罪判決之唯一
    證據，仍應調查其他必要之證據，以察其是否與事實相符，
    刑事訴訟法第156條第2項亦定有明文。其立法旨意乃在防範
    被告自白之虛擬致與真實不符，故對自白在證據上之價值加
    以限制，明定須藉補強證據以擔保其真實性。而所謂補強證
    據，係指除該自白本身之外，其他足以證明該自白之犯罪事
    實確具有相當程度真實性之證據而言，雖所補強者，非以事
    實之全部為必要，但亦須因補強證據之質量，與自白之相互
    利用，足使犯罪事實獲得確信者，始足當之。
三、本件公訴人認被告乙○○涉有上開收受贓物罪嫌，無非係以
    被告於警詢、偵查中之自白及證人即共同被告丙○○於偵查
    中之證述為其主要論據。訊據被告乙○○雖於本院亦自白上
    開收受贓物罪嫌，惟本件被告乙○○係與被告丙○○共同將
    被害人之提款卡侵占入己後，再推由被告丙○○於上揭事實
    欄三、五之時、地，接續盜領款項等情，業如前述，是被告
    乙○○為上開侵占離本人所持有之物罪、以不正方法由自動
    付款設備取得他人之物罪之共同正犯，則其於被告丙○○提
    款後分取款項之行為，自無另論以收受贓物罪之餘地，此部
    分之犯罪即屬不能證明，應諭知被告無罪之判決。
據上論斷，應依刑事訴訟法第299條第1項前段、第300條、第301
條，刑法第28條、第271條第1項、第247條、第337條、第339條
之2第1項、第47條第1項、第42條第3項前段，刑法施行法第1條
之1，判決如主文。
本案經檢察官甲○○到庭執行職務。
中    華    民    國    99    年    1    月    14     日
                  刑事第七庭  審判長法  官  王邁揚
                                    法  官  陳  葳
                                    法  官  林美玲
以上正本證明與原本無異。
如不服本判決應於收受送達後10日內向本院提出上訴書狀，並應
敘述具體理由；其未敘述上訴理由者，應於上訴期間屆滿後20日
內向本院補提理由書（均須按他造當事人之人數附繕本）「切勿
逕送上級法院」。
                                    書記官  黃珮華
中    華    民    國    99    年    1    月    14     日
附錄本案論罪科刑法條：
中華民國刑法第271條第1項
中華民國刑法第247條
中華民國刑法第337條
中華民國刑法第339條之2第1項
附表
一、房屋租賃契約1本。
二、摩托羅拉手機1支(含0000000000SIM卡1枚)
三、Qantech手機1支(含0000000000SIM卡1枚)
四、被告丙○○衣服1件。
五、被告丙○○鞋子1雙。

司法院資訊處製作；財團法人民間司法改革基金會備份。
